臺灣高等法院高雄分院刑事判決　　 96年度上更(一)字第165號
上　訴　人　臺灣高雄地方法院檢察署檢察官
被　　　告　甲○○
選任辯護人　陳郁芬律師
　　　　　　蘇文奕律師
上列上訴人因被告偽造文書案件，不服臺灣高雄地方法院92年度
訴字第2665號中華民國93年7 月13日第一審判決（起訴案號：臺
灣高雄地方法院檢察署92年度偵緝字第884 號），提起上訴，經
判決後，由最高法院發回更審，本院判決如下：
     主  文
上訴駁回。
     理  由
一、公訴意旨略以：被告甲○○係設址於高雄市○○區○○街13
    9 號「全方位美容坊」及高雄市○○區○○路337 號「沛沛
    美容坊」之實際負責人，曾於民國89年7 月間，徵得告訴人
    乙○○之同意，將「全方位美容坊」登記負責人由案外人林
    妤貞改為乙○○，並辦妥營利事業之變更登記。被告甲○○
    另於89年間開設「沛沛美容坊」，明知乙○○並未同意擔任
    「沛沛美容坊」之名義上負責人，竟基於行使偽造私文書之
    犯意，偽以乙○○名義辦理「沛沛美容坊」之營利事業設立
    登記，而接續在營利事業統一發證設立登記申請書及委託書
    等私文書之負責人欄上盜蓋「乙○○」之印章，另利用不詳
    姓名之第三人於委託書負責人欄上偽簽「乙○○」之署押，
    表示乙○○為「沛沛美容坊」之負責人，並連同乙○○前所
    交付之丙級美容執照、身分證一併交予不知情之林志聖，委
    其於89年7 月3 日持向高雄市政府辦理「沛沛美容坊」之設
    立登記而行使之。被告甲○○又基於使公務員登載不實之犯
    意，明知乙○○並未同意擔任「沛沛美容坊」之名義上負責
    人，竟使財政部高雄市國稅局左營稽徵所承辦之公務員將此
    不實之事項登載於其職務上所掌之關於設籍課稅之公文書上
    ，均足生損害於乙○○及稅捐機關對於課稅之正確性，因認
    被告甲○○涉犯刑法第216 條、第210 條行使偽造私文書及
    同法第214 條使公務員登載不實等罪嫌等語。
二、按犯罪事實應依證據認定之，無證據不得認定犯罪事實；又
    不能證明被告犯罪，應諭知無罪之判決。刑事訴訟法第154
    第2 項條及第301 條分別定有明文。次按認定不利於被告之
    事實，須依積極證據，苟積極證據不足為不利於被告事實之
    認定，即應為有利於被告之認定，更不必有何有利之證據。
    再事實之認定，應憑證據，如未能發現相當證據，或證據不
    足以證明，自不能以推測或擬制之方法，以為裁判之基礎。
    且告訴人之指訴，係以使被告受刑事訴追為目的，是其指訴
    是否與事實相符，仍應調查其他證據以資審認（最高法院30
    年上字第816 號、40年台上字第86號、52年台上字第1300號
    判例參照）。又刑法上偽造之概念，係以無製作權而冒名製
    作不實內容之行為而言，是以無權製作之人冒用他人名義簽
    發為要件，如果行為人基於本人之授權，或其他原因有權製
    作者，則與無權之偽造行為不同。再按刑法第214 條所謂使
    公務員登載不實事項於公文書罪，須一經他人之聲請或申報
    ，公務員即有登載之義務，並依其所為之聲明或申報予以登
    載，而屬不實之事項者，始足構成，若其所為聲明或申報，
    公務員尚須為實質之審查，以判斷其真實與否，始得為一定
    之記載者，即非本罪所稱之使公務員登載不實，最高法院73
    年臺上字第1710號判例可資參照。
三、公訴人認被告甲○○涉犯上揭偽造文書、使公務員登載不實
    等犯行，無非係以告訴人乙○○之指訴，高雄市政府建設局
    92 年7月3 日高市建設二字第0920012967號函、財政部高雄
    市國稅局左營稽徵所92年7 月11日財高國稅左營業字第0920
    010534號函暨「沛沛美容坊」營利事業登記資料影本2 紙及
    辦理營業設立登記資料15紙在卷可憑，為其主要論據。訊據
    被告固坦承於89年7 月3 日委託案外人林志聖以告訴人乙○
    ○為負責人向高雄市政府建設局辦理「沛沛美容坊」之設立
    登記，惟堅詞否認有何偽造文書、使公務員登載不實之犯行
    ，辯稱：89年5 月間，伊先在光明街開設「全方位美容坊」
    ，因伊之丙級美容執照遺失，無法擔任負責人，遂徵得店長
    林妤貞之同意，由林妤貞擔任負責人，後來因光明店的生意
    不佳，另在立大路開設「沛沛美容坊」，伊有徵得美容師即
    告訴人乙○○的同意，由乙○○擔任該店負責人等語。
四、經查：
  (一)於89年5 月間，被告甲○○由其男友林志忠出資，在高雄市
    苓雅區○○街139 號開設「全方位美容坊」，並徵得店長林
    妤貞之同意，由林妤貞擔任負責人，惟因該店生意不佳，乃
    在高雄市○○區○○路337 號另開設美容店等情，業經證人
    林妤貞於原審審理中具結證稱：伊於89年5 、6 月擔任「全
    方位美容坊」店長期間，因被告稱其丙級美容師執照及身分
    證不見了，無法辦理負責人登記，要求伊擔任該店負責人，
    伊有同意，並將身分證正本及印章交給被告，被告曾說要委
    託林志聖去辦理，後來光明店營業1 、2 個月後，被告說要
    另籌備1 家美容店，伊有去該店整理環境，8 月底伊就離職
    ，離職前伊有與乙○○一起去高雄市政府辦理「全方位美容
    坊」負責人之變更登記，由乙○○擔任「全方位美容坊」之
    負責人等語甚詳（見原審卷第138 、141 、143 、151 頁）
    ，復參以證人即被告雇用之美容師魏麗君於本院審理中證稱
    ：伊到光明店任職半個月後就到立大店任職，因為被告要設
    立大店，就由伊與告訴人及被告一起去整理立大店，伊有聽
    到被告與告訴人討論要將立大店的負責人登記為告訴人的事
    ，但伊不知道要用什麼店名等情（見原審卷第73、76、77頁
    ），足見被告辯稱當時有立大店在籌備時，即委託案外人林
    志聖辦理上址2 家店之設立登記，且有經得證人林妤貞及告
    訴人乙○○之同意等語，尚非子虛。
  (二)又案外人林志聖受其兄林志忠之委託前往高雄市政府建設局
    辦理上址美容店設立登記，並向告訴人乙○○拿取身分證正
    本辦理登記事宜一節，已據證人林志聖於原審審理中證稱：
    伊到高雄市政府建設局辦理「全方位美學館」的設立登記時
    ，因全方位的名稱有衝突，不能辦理，伊曾打電話問林志忠
    是否要更改名稱，後來林志忠說要改為「沛沛美容坊」，經
    查詢後，沛沛美容坊無人登記，可以申請，但伊沒有負責人
    的身分證正本，只有影本，伊便回到光明街去拿身分證正本
    ，當時乙○○把她的身分證正本交給伊時，有問伊還需要什
    麼東西，伊回說只要身分證就可以了，後來伊又到市政府去
    辦理登記，且「沛沛美容坊」的大章是伊刻的，營業事業設
    立登記申請書上「全方位美學館」是伊劃掉後再填上「沛沛
    美容坊」並蓋上印章及乙○○的方形章，委託書上乙○○的
    簽名及印章也是伊簽蓋的，但現已經忘記乙○○的方形章是
    不是伊刻的，辦好登記後，伊就將所有資料交給林志忠，伊
    向乙○○要身分證時沒有跟她說全方位的名稱不能辦，要改
    為沛沛美容坊等語甚詳（見原審卷第143 至145 頁、149 頁
    ），復參以「沛沛美容坊」與「全方位美容坊」之辦理營利
    事業統一發證設立登記之申請日期均為89年7 月3 日、收件
    編號分別為002169號與002170號、受託書人均林為林志聖（
    見偵緝卷第43至45頁、原審卷第51、52頁）及告訴人乙○○
    亦證稱其有將要做負責人登記的資料拿給林志聖（見原審卷
    第151 頁）等情觀之，顯見證人林志聖係一次受託代為辦理
    光明街與立大路美容店之設立登記，且告訴人乙○○確有有
    同意擔任立大路美容店之負責人，並將其身分證正本交予林
    志聖辦理登記無訛。
  (三)告訴人乙○○雖又指稱：伊沒有同意擔任立大店「沛沛美容
    坊」的負責人，因為該店設立登記委託書上所蓋用的乙○○
    私章，不是伊保管的圓形章，而是被告所盜刻，且伊於90年
    2 月接到高雄市稅捐稽徵處左營分處函文通知其去辦理註銷
    「沛沛美容坊」之登記時，才知悉伊係「沛沛美容坊」之負
    責人，伊沒有沛沛美容坊之印章云云。然查，告訴人於90年
    5 月25日向高雄市政府建設局申請抄錄「沛沛美容坊」之營
    利事業登記基本資料時，在申請書上蓋用「沛沛美容坊」之
    印章並填寫該店之統一號第00000000號，此有申請書1 紙在
    卷可稽（見偵緝卷第54頁），而告訴人自89年10月離職後迄
    至90年6 月提起本件告訴前，未曾與被告聯繫，此為告訴人
    自承在卷（見原審卷第129 頁），是以，倘若告訴人未保管
    沛沛美容坊之印章及相關資料，則其如何在上開申請書上蓋
    用「沛沛美容坊」之印章？如何得知「沛沛美容坊」之統一
    編號？益徵告訴人所指，顯非實情，其於立大店「沛沛美容
    坊」辦理設立登記時，確有同意擔任該美容店之負責人，至
    為顯然。再者，沛沛美容坊之設立登記委託書上之乙○○方
    形章雖與前開轉讓契約書或承諾書上乙○○圓形章不同，然
    乙○○既已同意擔任「沛沛美容坊」之負責人，則被告委託
    林志聖代為填寫委託書、蓋用乙○○之印章並持以辦理設立
    登記，亦無偽造印章、私文書之可言。
  (四)按營利事業之設立、或合併受讓後，另立或存續時，除依其
    他有關法令註冊登記外，均應於開始營業前，依規定格式，
    將名稱、地址、負責人、業務種類、資本額、股東、合夥人
    或資本主與其出資額等，及其他有關徵稅事項，申報當地該
    管稽徵機關登記，所得稅法第18條定有明文，營業稅法第28
    、30條亦有同旨。再稅捐稽徵機關或財政部賦稅署指定之調
    查人員，為調查課稅資料，得向有關機關、團體或個人進行
    調查，要求提示有關文件，或通知納稅義務人，到達其辦公
    處所備詢，被調查者不得拒絕。被調查者以調查人員之調查
    為不當者，得要求調查人員之服務機關或其上級主管機關為
    適當之處理，稅捐稽徵法第30條亦載有明文。再據證人即高
    雄市稅捐稽徵處左營分處稅務員林成裕就受理辦理設立登記
    之審查情形亦證稱：伊要去營業現場查看是否營業，如果營
    業才可課稅，伊不確定本件是否有到立大路去查看，但依照
    作業標準伊要去查看等語（原審卷第124 頁），是依上開法
    條之規定及證人林成裕所述，稅捐稽徵機關承辦人員，受理
    營利事業設籍課稅登記申請時，對於營利事業登記之申請是
    否符合相關規定，有查核之權責，並非一經申請，即有登載
    之義務，並依其所為申請予以登載甚明。從而本件被告甲○
    ○以告訴人乙○○為名義負責人，向高雄市稅捐稽徵處辦理
    營利事業設籍課稅登記事宜，惟准許與否，既尚有待於承辦
    人員之查核，縱使其申報不實，亦與刑法第214 條所定之「
    使公務員登載不實」之構成要件不符，是公訴人指稱被告使
    財政部高雄市國稅局左營稽徵所承辦之公務員將此不實之事
    項登載於其職務上所掌之關於設籍課稅之公文書上，恐係有
    誤。
五、告訴人於原審亦坦承：89年7 月3 日有將要做負責人登記的
    資料拿給林志聖等語（見原審卷第151 頁）。告訴人乙○○
    既確有拿要做負責人登記的資料給林志聖，而林志聖當日前
    往辦理設立登記的2 家商店，其中「全方位美容坊」（即光
    明店）之登記負責人部分，上訴人已經徵得林妤貞之同意，
    由林妤貞登記為該店之負責人，顯然並無重覆借用告訴人乙
    ○○名義登記為同家商店負責人之必要，而林妤貞復證稱89
    年8 月底離職後始與告訴人辦理變更登記，則告訴人乙○○
    於89年7 月3 日主動交付要做負責人登記的資料予林志聖，
    焉有可能係為了要辦理登記為光明店（即「全方位美容坊」
    ）之負責人之用？再查立大店營業後，告訴人曾至立大店工
    作，而當時立大店之招牌是「健康美學中心」等情，亦據證
    人即被告員工林曉培於偵查中結證屬實。告訴人既同意擔任
    立大店之負責人，且交付身分證予林志聖辦理，則無論以「
    全方位美學館」名義申請，或因全方位名字有衝突而不能辦
    理，乃改以「沛沛美容坊」名義申請登記，或掛名為「健康
    美學中心」，均不違反告訴人願意擔任立大店負責人之本意
    ，自應視為有經告訴人之同意，應無疑義，從而，告訴人指
    稱伊未同意擔任「沛沛美容坊」之負責人，純屬誤會。另被
    告業於96年9 月23日將「全方位美容坊」所積欠國稅局之稅
    款及罰鍰繳納完畢，有財政部高雄市國稅局代收移送行政執
    行處滯納營業稅稅款及財務罰鍰繳款書影本2 紙在卷可稽，
    併此明。
六、綜上所述，被告所辯上情，應堪採信。此外，復查無其他確
    切之證據足證被告有公訴人所指之犯行，依上開判例之意旨
    ，應認不能證明被告犯罪，則原審所為被告無罪之諭知，尚
    無不當，公訴人上訴意旨，仍執前詞，指摘原判決不當，為
    無理由，應予駁回。
據上論斷，應依刑事訴訟法第368條，判決如主文。
本案經檢察官陳宗吟到庭執行職務。
中　　華　　民　　國　　96　　年　　7 　　月　　26　　日
                  刑事第三庭    審判長法  官  周賢銳
                                      法  官  黃仁松
                                      法  官  謝宏宗
以上正本證明與原本無異。
檢察官如不服本判決應於收受本判決後10日內向本院提出上訴書
狀，其未敘述上訴理由者，並得於提起上訴後10日內向本院補提
理由書狀。
中　　華　　民　　國　　96　　年　　7 　　月　　27　　日
　　　　　　　　　　　　　　　　　　　書記官  熊惠津
                                                      q
